臺灣新竹地方法院民事簡易判決　　　　95年度竹簡字第1075號
原　　　告　甲○○
被　　　告　乙○○
上列當事人間第三人異議之訴事件，本院於民國96年7月5日辯論
終結，判決如下：
    主      文
原告之訴駁回。
訴訟費用由原告負擔。
    事實及理由
壹、原告主張：
一、按第三人就執行標的物有足以排除強制執行之權利者，得於
    強制執行程序終結前，向執行法院對債權人提起異議之訴，
    強制執行法第15條定有明文。而強制執行法第15條，所謂就
    執行標的物有足以排除強制執行之權利者，係指對於執行標
    的物有所有權、典權、留置權、質權存在之一者而言（最高
    法院44年台上字第721號判例意旨參照），查坐落新竹縣竹
    北市○○段1131建號（建物門牌號碼：新竹縣竹北市○○路
    348號9樓之8）建物（下稱：系爭建物）為原告於民國80年
    間向訴外人華聯建設股份有限公司（下稱：華聯公司）所購
    買，並於85年12月27日完成所有權登記在案，故被告以系爭
    建物為訴外人華聯公司所有，聲請本院執行查封，顯係錯誤
    。是原告基於系爭建物所有權人之身分，依據強制執行法第
    15條之規定，主張對於執行標的物有足以排除強制執行之權
    利，依法提起本件第三人異議之訴，於法自屬有據。
二、土地法第43條所謂依本法所為之登記有絕對之效力，係為保
    護第三人起見，將登記事項賦予絕對真實之公信力，故第三
    人信賴登記而聲請所有權移轉登記，縱令嗣經法院查封而對
    於查封後始辦妥移轉登記，執行債權人亦不得對之主張債務
    人無權處分，而認第三人尚未取得所有權（最高法院50年台
    上字第929號判例參照）；再依土地法所為之登記有絕對真
    實之公信力，縱使債務人之處分有無效之原因，在債權人未
    提起塗銷登記之訴，並得有勝訴之確定判決以前，其登記仍
    不失其效力，債權人殊難以該不動產之登記在實施查封以後
    為無效，認定第三人尚未取得所有權，並無足以排除強制執
    行之權利，而主張第三人執行異議之訴為無理由（最高法院
    50年台上字第96號判例參照），查系爭建物原告係購自華聯
    公司，而華聯公司與被告間之債權、債務之關係，被告與華
    聯公司均未善盡告知之義務，是故原告對於被告與華聯公司
    之債權債務一無所悉，因之原告屬善意之第三人無庸置疑，
    自應受土地法第43條及最高法院50年台上字第929號判例之
    保護。並聲明：(1)本院85年度執字第4663號強制執行事件，
    就系爭建物所有權全部及附屬建物所為查封之強制執行程序
    應予撤銷；(2)訴訟費用由被告負擔。
貳、被告則以：
一、原告對被告提出第三人異議之訴，洵屬無據：
    訴外人順德昌建設股份有限公司（下稱：順德昌公司）與被
    告間第三人異議之訴，經最高法院94年度台上字第719號民
    事判決認定：1、系爭建物於85年8月8日被告聲請強制執行
    查封時，所有權人為華聯公司。2、華聯公司之債權人即被
    告聲請查封拍賣系爭建物，核無違誤。3、順德昌公司即非
    所有權人，主張對於執行標的物有足以排除強制執行之權利
    ，依強制執行法第15條規定提起第三人異議之訴，洵屬無據
    。而原告之系爭建物購自順德昌公司，在85年8月8日查封當
    時，原告更非所有權人，其提起本件第三人異議之訴，其資
    格顯有不符。
二、原告無土地法第43條規定保護之適用：
    查系爭建物於85年8月8日經被告聲請查封，並經本院至現場
    實施查封揭示在案，惟新竹縣竹北地政事務所非但未依本院
    囑託查封登記，竟將系爭建物保存登記於順德昌公司名下，
    已違反土地法第43條，該保存登記不具公信力，而原告係於
    查封後之85年12月14日才自順德昌公司購入系爭建物，自不
    受土地法第43條之保護。次查最高法院95年度台上字第1611
    號判決，係被告對系爭建物同一大樓部分屋主提出塗銷所有
    權移轉登記之訴訟，其判決理由已詳述「若不動產經法院查
    封後，該不動產之所有人即執行債務人將該不動產移轉登記
    於他人，他人復移轉登記於他人，而執行債權人對該他人、
    他人主張該移轉不生效力時，該他人、他他人不得依土地法
    第43條規定主張其受移轉應受保護，執行債權人得同時或先
    後請求該他他人、他人塗銷其受移轉登記，回復實施查封時
    之登記狀態」，是被告依法查封系爭建物，應受合法之保護
    ，原告係向沒有所有權的順德昌公司購買他人的房子，受騙
    之情固然可憫，但其訴訟的對象應該是順德昌公司或新竹縣
    竹北地政事務所，原告之請求顯屬無據等語資為抗辯。並聲
    明：(1)原告之訴駁回；(2)訴訟費用由原告負擔。
、程序方面：
    按第三人就執行標的物有足以排除強制執行之權利者，得於
    強制執行程序終結前，向執行法院對債權人提起異議之訴，
    強制執行法第15條定有明文。又該條所謂強制執行程序終結
    ，係指對於執行標的物之強制執行程序終結而言。經查，本
    件被告前聲請本院85年度執字第4663號案件強制執行債務人
    華聯公司所有系爭建物，經本院於85年8月8日前往現場實施
    查封，惟因系爭建物於當時係未辦保存登記之建物，乃須依
    修正前土地登記規則第126 條規定，由本院會同竹北地政事
    務所人員勘測系爭建物完畢後，編列建號，編造建物登記簿
    ，於「所有權部」辦理查封登記，經本院於85年9月2日函囑
    竹北地政事務所派員於85年9 月26日前往現場勘測建物現狀
    辦理查封登記，竹北地政事務所人員於85年9 月26日到場表
    示因被告未繳費，待繳費後會製圖測量，後因竹北地政事務
    所認系爭建物使用執照之起造人係順德昌公司，並非執行債
    務人華聯公司，仍須函示，以憑辦理，嗣經本院與竹北地政
    事務所多次公文往返，竹北地政事務所始於95年6 月23日就
    系爭建物辦理查封登記等情，業經本院依職權調閱85年度執
    字第4663號民事執行案卷核閱無訛，是本院對於系爭建物所
    進行之拍賣程序既尚未終結，則原告於強制執行程序終結前
    ，主張對於系爭建物有所有權，提起本件第三人異議之訴，
    揆之上開規定，即無不合。
肆、兩造間不爭執之事項：
一、被告於85年8 月間以訴外人華聯公司為債務人，聲請本院85
    年度執字第4663號民事執行事件，就系爭建物為強制執行，
    經本院民事執行處人員於85年8月8日前往現場實施查封揭示
    。
二、訴外人順德昌公司於85年9月19日辦理第一次保存登記為系
    爭建物之所有權人，並於85年12月27日移轉登記系爭建物所
    有權予原告。
三、原告原係與訴外人華聯公司訂約，向華聯公司購買系爭建物
    ，其後華聯公司與順德昌公司訂有協議書，原告乃改與順德
    昌公司訂約並繳納購屋款。
四、原告目前仍為系爭建物之登記所有權人。
伍、本院之判斷：
    本件原告主張其為系爭建物之登記所有權人，系爭建物係其
    購自華聯公司，對於華聯公司與被告間之債權債務關係，並
    不知悉，應受土地法第43條之保護一節，為被告所否認，辯
    稱：原告就系爭建物之移轉所有權登記，並非基於有絕對公
    信力之前登記而為之登記，原告亦無法排斥被告依強制執行
    法第51條第2項規定主張權利等語，而系爭建物於登記為原
    告所有前，業經本院執行處實施查封，是本件原告請求撤銷
    本院85年度執字第4663號案件之強制執行程序，端視原告有
    無足以排除強制執行之權利？原告取得所有權移轉登記之效
    力與查封效力間之關係為何？茲論述如下：
一、經查，系爭建物於被告在85年8月8日聲請強制執行查封時之
    所有權人為訴外人華聯公司，此業經被告與訴外人順德昌公
    司於另案第三人異議之訴事件中充分辯論後，經最高法院94
    年度台上字第719號民事判決認定系爭建物確屬華聯公司所
    有，業據被告提出上開最高法院94年度台上字第719號民事
    判決影本附卷可稽，且為原告所不否認，是華聯公司之債權
    人即被告以華聯公司為執行債務人聲請查封拍賣系爭建物，
    於法亦無不當。
二、次按，保存登記並非具有創設效力，須經地政機關為登記之
    公告，在公告期內無人提起異議者，始得視為確定，倘在公
    告期內已經法院查封，即失其效力（最高法院50年度台上字
    第929號判例意旨參照）。查系爭建物在順德昌公司依土地
    登記規則相關規定申請為第一次建物所有權登記（即保存登
    記）之公告期間內（即85年7月25日至85年8月9日），即經
    被告聲請本院於85年8月8日至現場實施查封，業據被告提出
    新竹縣竹北地政事務所85年7月25日函稿、登記公告各一件
    附卷為憑，依據上開說明，順德昌公司所為之保存登記乃在
    本院實施查封揭示之後，其所為保存登記即失其效力，自不
    能本於該登記為其取得所有權之主張。
三、再按，動產於實施查封後，債務人就查封物所為移轉、設定
    負擔或其他有礙執行效果之行為，對於債權人不生效力，不
    動產之強制執行，除本節有規定外，準用關於動產執行之規
    定，強制執行法第51條第2項、第113條分別定有明文；即不
    動產在查封生效後，債務人對查封之不動產喪失處分權，債
    務人於查封後所為之處分行為，如所有權之移轉、擔保物權
    或用益物權之設定，均對債權人不生效力，以資保障債權人
    債權之受償。又不動產物權之移轉，在法院實施查封前，雖
    已聲請登記，但尚未完成，至查封後始登記完成者，尚不得
    據以對抗債權人，債權人即非不得訴請法院塗銷其登記（最
    高法院68年台上字第3079號判例意旨參照）。經查，本件系
    爭建物經查封揭示後，其聲請辦理保存登記及移轉登記予原
    告之人，固為非屬被告債務人之訴外人順德昌公司，惟順德
    昌公司之所以辦理系爭建物之保存登記及所有權移轉登記，
    乃基於其與華聯公司間之協定，此經順德昌公司於被告對其
    提出請求塗銷所有權移轉登記之訴時，已自承其係基於與華
    聯公司協定，而承繼並履行華聯公司與承購戶間之房屋預售
    契約，始為系爭建物之保存登記及所有權移轉登記，有該最
    高法院95年台上字第1611 號判決影本附卷足參，是順德昌
    公司所為保存登記顯係基於其與華聯公司之協定而為，其所
    造成之效果，即與執行債務人華聯公司所為無異，而該保存
    登記及所有權移轉登記既係於實施查封後所為，依據強制執
    行法第113條準用同法第51 條第2項規定所欲排除阻礙執行
    效果之意旨及上開說明，查封既屬公法上之強制處分行為，
    實施查封完畢，即生禁止債務人處分查封物之效力，遑論進
    而所為之所有權移轉登記，亦應認對於債權人不生效力，方
    足以保障債權人之權益。是原告主張其於被告實施查封後取
    得系爭建物之所有權，應受土地法第43條規定之保障，而為
    系爭建物之所有權人云云，因原告登記取得系爭建物所有權
    時，該建物實為華聯公司所有，惟因華聯公司當時就系爭建
    物已經被告聲請本院實施查封，為貫徹查封之公信力，以確
    保債權人之權利，難認原告得受土地法第43條規定之保障，
    是原告上開所述，即難採信。至原告苟因被告進行強制執行
    受有損害，應係另行依法對於順德昌公司或華聯公司主張權
    利，與本案尚屬無涉，附此敘明。
四、又按，查封係公法上之處分行為，其效力於實施查封後即已
    發生，不待查封登記完成時始發生，任何人均應受其拘束，
    若不動產經法院依法查封後，不動產所有人再將該不動產移
    轉登記於他人，他人復移轉登記於他他人，而執行債權人對
    該他人、他他人主張該移轉不生效力時，該他人、他他人不
    得依土地法第43條規定主張該移轉應受保護；又倘該他人於
    債權人尚未請求其為塗銷登記而於查封登記前復將該不動產
    之所有權移轉登記或設定抵押權登記與第三人，為貫徹查封
    之公信力，以確保債權人之債權，應認債權人得請求第三人
    塗銷所有權移轉登記或抵押權設定登記，第三人不得主張有
    土地法第43條規定之適用而予以抗衡（最高法院87年台上字
    第153號、86年度台上字第2858號、79年台上字第2122號、
    71 年台上字第4419號判決參照）。原告雖主張其於被告實
    施查封後取得系爭建物之所有權，應受土地法第43條規定之
    保障等語，惟查，原告係於系爭建物遭查封後，始辦理所有
    權移轉登記，且其所信賴之前登記亦係於查封後始辦理，業
    如前述，權衡查封效力與信賴登記二者之效力，應認系爭建
    物既遭查封，建物所有權人之處分權即遭剝奪，其後所為保
    存登記失其效力，再為之所有權移轉登記亦不得對抗債權人
    ，原告不得再以土地法第43條為據，以排除法院查封之效力
    ，否則如認土地法第43條規定可以排除查封之效力，顯與強
    制執行法上查封制度所欲保障債權人權益、限制債務人行使
    處分權之立法意旨有悖；蓋查封行為乃屬公法上之強制處分
    行為，係由執行法院剝奪債務人對其特定財產之處分權，改
    由國家取得處分權之執行行為，乃屬公權力作用之行為，藉
    此以確保本案執行之債權人能就其先前對債務人所取得之執
    行名義之債權，經由執行程序之順利進行而受償；而就符合
    土地法第43條信賴登記而應受保護之受移轉行為而言，係本
    於交易安全保護之考量，而賦予善意信賴者應有之保障，與
    查封之帶有強烈公權力及強制處分行為之色彩者不同；是以
    ，就查封效力之貫徹、對執行債權人之保護而言，自應較土
    地法第43條善意受讓之保護為優先，本件原告登記取得系爭
    建物所有權時，該建物實為華聯公司所有，惟因華聯公司當
    時就系爭建物已經被告聲請本院實施查封，為貫徹查封之公
    信力，以確保債權人之權利，對被告而言，原告自不得主張
    受土地法第43條規定之保障，原告上開主張，於法尚不足採
    。此外，本件原告係於81年間即向華聯公司購買系爭建物，
    嗣因華聯公司發生財務危機，基於華聯公司與順德昌公司之
    協議，於84年間改與順德昌公司訂立買賣契約，其對於華聯
    公司發生財務問題並非不知情（見本院95年12月26日、96年
    7月5日言詞辯論筆錄），且在原告與順德昌公司訂約後、辦
    理所有權移轉登記前，系爭建物即遭查封揭示，姑不論原告
    對於系爭建物遭查封是否知情，惟該查封揭示既係發生在原
    告受移轉登記之前，以權利保護之先後及衡平而論，亦應以
    先聲請執行查封之被告優先受到保護，始符公平。
五、末按，土地法第43條所謂登記有絕對效力，依司法院院字第
    1919號解釋，係為保護第三人起見，將登記事項賦予絕對真
    實之公信力，故第三人信賴登記而取得土地權利時，真正權
    利人固不得對之主張其權利，若土地權利名義人並非此種第
    三人，而其登記原因係無效或經撤銷者，真正權利人不提起
    塗銷登記之訴，而對之提起確認之訴，主張其所有權之存在
    ，自無不可 (最高法院33年度上字第5909號判例參照)。是
    原告雖主張在被告未提起塗銷登記之訴，並得有勝訴之確定
    判決以前，其取得系爭建物之登記仍不失其效力，要非並無
    足以排除強制執行之權利等情，惟原告實際上既非系爭建物
    之所有權人，系爭建物應屬訴外人華聯公司所有，已如上述
    ，即難認原告就系爭建物擁有所有權，而有足以排除強制執
    行之權利，是原告上開所述，亦難採信。
六、綜上所述，原告既非系爭建物所有權人，則其主張對於系爭
    建物有足以排除強制執行之權利，依強制執行法第15條規定
    ，提起本件第三人異議之訴，請求將本院85年度執字第4663
    號強制執行事件，就系爭建物所有權全部及附屬建物所為查
    封之強制執行程序應予撤銷，洵屬無據，礙難准許，應予駁
    回。
陸、本件事證已臻明確，兩造其餘主張及舉證，經審酌與判決結
    果尚不生影響，均不另論述，併予敘明。
柒、據上論結，本件原告之訴為無理由，依民事訴訟法第436條
    第2項、第78條，判決如主文。
中　　華　　民　　國　　96　　年　　7　　月　　19　　 日
                  民事第一庭    法　官　蔡欣怡
以上正本係照原本做成。
如對本判決上訴，須於判決送達後20日內向本院提出上訴狀。
中　　華　　民　　國　　96　　年　　7　　月　　19　　 日
                                書記官  戴家旭
